【裁判字號】    90,簡上,113
【裁判日期】    900809
【裁判案由】    履行契約
【裁判全文】
臺灣高雄地方法院民事判決  九十年度簡上字第一一三號
    上  訴  人  陳輝斌
    被 上 訴人  劉佳林
                丙○○
                甲○○
右當事人間履行契約事件，上訴人對於中華民國八十九年十二月二十一日本院高雄簡
易庭八十八年度雄簡字第三二一○號第一審簡易判決提起上訴，本院判決如左：
    主      文
上訴駁回。
第二審訴訟費用由上訴人負擔。
    事      實
甲、上訴人方面：
  一、聲明：求為判決
            (1)、原判決廢棄。
            (2)、被上訴人等應各給付上訴人新台幣（下同）六萬元。
            (3)、願供擔保請准為假執行之宣告。
  二、陳述：除與原判決記載相同者予以引用外，補稱：
    (1)、原審固以上訴人未給付被上訴人等八十八年四月份之薪資，認渠等終止契約
        係無可歸責之事由而認上訴人依系爭契約書第七條之規定請求給付違約金為
        無理由而駁回上訴人之訴，惟依兩造間僱傭契約之慣例、約定，員工每月之
        薪資歷來均係於次月十日計算、發放，同時並以匯款之方式匯入被上訴人等
        之帳戶內，故被上訴人等就八十八年四月份之薪資領取日乃為同年五月十日
        ，而被上訴人等乃自同年五月一日起即拒不上班，彼時四月份之薪資尚未屆
        給付期日，斯時自無可歸責於上訴人之事由而得由被上訴人等據為終止契約
        之原因，反之，被上訴人自同年五月一日起業已違反兩造間所簽立之工作契
        約第七條規定而每人應給付六萬元之違約金，上訴人於未收受被上訴人等每
        人六萬元之違約金以前，對上訴人等四月份薪資尚得依民法第二百六十四條
        之規定主張同時履行抗辯而拒絕給付，故上訴人並無勞動基準法第十四條第
        一項第五款之不依勞動契約給付工作報酬之違法可言，而被上訴人等竟蓄意
        惡性違約、驟然離職，並乘上訴人缺乏師資之際即自行在外開班授課，大舉
        吸納上訴人補習班之舊生，壯大己身之經營版圖，今違約者乃為被上訴人等
        ，詎原審判決就此未察，遽予認定上訴人違反勞動基準法第十四條第一項第
        五款之規定，進而判決上訴人敗訴，其認事用法咸有違誤，為此乃請求廢棄
        原判決，並判令被上訴人等應各給付上訴人六萬元之違約金。
    (2)、被上訴人主張渠等乃因上訴人有未依勞工保險條例為渠等加入勞保、未給付
        四月份薪資、未給付加班費等違法而不經預告終止契約，惟此三者係不同形
        成權、終止權之行使，是被上訴人行使上揭三終止權應先向上訴人分別以意
        思表示為之始符法律規定，惟被上訴人等於八十八年五月一日終止雙方契約
        之際，既僅稱上訴人有未予勞保之違法，迨於原審審理中方再稱有未給付薪
        水、加班費等違法事由，惟此時被上訴人等之行使終止權詎八十八年五月一
        日早已逾知悉其情形之日起三十日內為終止之法定期間而不得再行為之，且
        被上訴人等或有於假日上班，然上訴人已予渠等補休假期，且下班時間後上
        訴入亦未要求員工加班，自無給付加班費之問題，縱認上訴人應付而未給付
        加班費，惟被上訴人等自締約時起即經上訴人告知如有課程輔導之必要時需
        延後下班或於假日上班，被上訴人等既於自締約時起即知上訴人違反勞動法
        令未給付加班費，渠等未於該時日起三十日內行使終止權，自已逾除斥期間
        而不得再行主張，另補教業雖有勞動基準法之適用，但補教業並非勞工保險
        條例第六條規定之強制加保對象，且上訴人與被上訴人訂約時均已告知可依
        意願自由加入勞保，然被上訴人等並未提出要求加保，是上訴人未替渠等加
        保並無違反法令規定，被上訴人抗辯係因上訴人未付加班費、未為之加入勞
        保云云自屬無據。
  三、證據：除引用前審立證外，另請求訊問證人林宴生。
乙、被上訴人方面：
  一、聲明：求為判決駁回上訴。
  二、陳述：除與原審判決書所載相同者予以引用外，補稱：
    (1)、按勞動基準法第十四條第一項第六款規定：「雇主違反勞動契約或勞工法令
        ，致有損害勞工權益之虞者，勞工得不經預告終止契然」，此所謂不經預告
        ，即是勞工並無須提前向雇主表明終止契約之時間及理由，只要雇主違反勞
        動契約或勞工法令之客觀事實存在，勞工之終止契約即屬合法。本件上訴人
        就八十八年四月份之薪資乃未按約給付，其行為已與勞動基準法第十四條第
        一項第五款之規定相悖，從而被上訴人等於八十八年五月一日終止兩造間契
        約時，此一可歸責於上訴人之事由即已存在，則被上訴人等終止系爭契約並
        無可歸責之事由存在，被上訴人等片面終止系爭契約要無不可，且可歸責之
        事由僅須客觀上存在資方，終止契約之行為即屬合法，不因勞方主觀上不知
        或未主張而有所不同，且依勞動基準法第二十六條之規定，雇主不得預扣勞
        工工資作為違約金或賠償費用，則上訴人主張被上訴人未給付違約金六萬元
        以前，其得依同時履行抗辯之規定拒絕給付被上訴人四月份之薪資亦不足採
        。
    (2)、本件上訴人自被上訴人等開始上班時起至離職之日止，從未依勞動基準法之
        規定發放加班費，且被上訴人等四人確實於上班期間常常延長工作時間，並
        於考前加強日至補習班加班，雖原審認被上訴人等知悉有加班之事實距八十
        八年五月一日已逾三十日而無法再執此項理由片面終止契約，惟就八十八年
        三月二十八日考前加強日之加班事實而言，上訴人於同年四月十日確實未給
        付加班費，則被上訴人等於八十八年四月十日方知悉未領得八十八年三月份
        之加班費，則被上訴人等於同年五月一日辭職時並未逾三十日之法定終止期
        間，被上訴人等之離職自屬合法，上訴人自無由向被上訴人等請求違約金，
        且若鈞院認被上訴人等之離職並不合法，惟被上訴人等每月之薪資僅為一萬
        七千元（劉佳林、乙○○）、一萬八千元（丙○○、甲○○），兩造所訂系
        爭契約之違約金標準六萬元顯有過高，參酌鈞院八十八年簡上字第三三號判
        決，應以二週之平均薪資為標準酌定違約金始為妥適，而上訴人迄未給付被
        上訴人等四月份之薪資，則被上訴人等自得主張以四月份之薪資與上訴人請
        求之違約金互相抵銷，依此，上訴人所得請求之金額較被上訴人等可得主張
        抵銷之款項還少，上訴人之上訴亦應予以駁回。
  三、證據：引用前審立證。
    理      由
一、本件上訴人起訴主張被上訴人劉佳林、甲○○、丙○○、乙○○等人分別於八十
    七年六月二十三日、同年九月一日、八十六年三月十六日、八十八年三月六日與
    上訴人簽訂「工作責任期限契約書」而受聘於上訴人所營之「天下外語短期補習
    班」擔任專任教師，雙方約定聘雇期間為二年，且定被上訴人於約定期限內未滿
    而申請離職者需各賠償培訓損失六萬元，詎被上訴人等聘雇期間未滿前即均於八
    十八年五月一日起拒不上班，經上訴人函告通知亦不返班述職，其等所為顯與上
    開約定相違而應負賠償責任，為此乃依兩造所定上開契約條款請求判令被上訴人
    應各給付上訴人六萬元等語，被上訴人則以其等自到職以來，上訴人均未依勞工
    保險條例規定為其等加入勞保，而被上訴人劉佳林、甲○○、丙○○於受僱期間
    均有加班及於假日上班之情形，然上訴人竟均未依法發給加班費並給付加倍工資
    ，且上訴人就八十八年四月份之薪資亦剋扣不發，致有損害被上訴人等之權益，
    被上訴人等自得依勞動基準法第十四條第一項第五款之規定不經預告終止系爭勞
    動契約，被上訴人等人終止兩造所定上開契約自屬有據，上訴人自不得據此請求
    被上訴人等各給付六萬元之違釣金，縱認被上訴人等係屬違約，惟上開違約金金
    額亦屬過高而應予以酌減，且被上訴人等並得以上訴人未發之四月份薪資與之抵
    銷等語置辯。
二、本件上訴人主張被上訴人等分別於上開期日與上訴人簽訂「工作責任期限契約書
    」而受聘於上訴人所營之短期補習班擔任專任教師，雙方約定聘雇期間二年，且
    訂有定被上訴人等於約定期限內未滿而申請離職者需各賠償培訓損失六萬元，嗣
    被上訴人等乃均於八十八年五月一日未具理由而通知其等工作至同年四月三十日
    止即行辭職，經上訴人函告通知亦未返班述職等情，此有工作責任期限契約書、
    辭呈、存證信函等件在卷可稽，被上訴人等於此固不爭執而堪信上訴人此部分主
    張為真實，惟被上訴人等則另以前揭情詞置辯。經查，行政院勞工委員會乃於八
    十七年十二月三十一日以台八七勞動一字第五九六○號公告除藝文業、其他社會
    服務業、人民團體、國際機構及外國駐在機構等各業及餐飲業中未分類其他餐
    飲業之工作者。公立之各級學校及幼稚園、特殊教育事業、社會教育事業、職
    業訓練事業等（技工、工友、駕駛人除外）之工作者；私立之各級學校、特殊教
    育事業、社會教育事業、職業訓練事業、已完成財團法人登記之私立幼稚園等之
    教師、職員。公立學術研究及服務業（技工、工友、駕駛人除外）之工作者；
    私立學術研究及服務業之研究人員。娛樂業中職業運動業之教練、球員、裁判
    人員。公務機構（技工、工友、駕駛人、清潔隊員及國會助理除外）之工作者
    。國防事業（非軍職人員除外）之工作者。醫療保健服務業之醫師、法律及
    會計服務業之律師及會計師等工作者不適用勞動基準法外，其餘一切勞雇關係，
    自即日起均適用該法，而由於其他教育訓練服務業未在公告排除之列，故歸屬於
    該業之補習班自應適用該法，此經行政院勞工委員會公告及函示在案（該會台八
    七勞動一字第五九六○號公告及台八十八勞動一字第三九二六號書函參照），是
    本件上訴人所營之短期補習班既非在上開公告排除適用勞動基準法之列，其自八
    十七年十二月三十一日起自有勞動基準法之適用，則兩造間關於雇主與勞工之勞
    動條件，除兩造所定契約內容優於該法規定而應予以適用外，其已定者自不得低
    於勞動基準法所定之最低標準，未訂者則應以該法規定予以補充之，今兩造於系
    爭「工作責任期限契約書」第七項雖訂有被上訴人於約定之二年期限內未滿而申
    請離職者即需賠償培訓損失六萬元，惟此條項未論勞方因任何原因申請離職者均
    應負賠償責任，此顯較勞動基準法勞動契約章仍區分勞雇雙方是否具有可歸責事
    由而分有須經或得不經預告終止契約之規定為不利，是此條項之適用範圍應予限
    縮而於雇主無勞動基準法第十四條第一項所列之情形，且係因勞方違反同法第十
    三條第一項所列情形時始得請求勞方給付違約金較符公允，亦即該條項應加以勞
    方是否具可歸責之事由以為判斷，茲就被上訴人主張上訴人違約之事由分敘如后
    ：
    (1)、八十八年四月份薪資未給付部分：
        兩造就當月份薪資應於次月十日由上訴人匯入被上訴人等所有之各該帳戶內
        以為給付乙節，此為兩造所不爭執，並有中興銀行高雄分行活期儲蓄存款存
        摺明細等件在卷可稽，是上訴人就被上訴人應領之八十八年四月份薪資乃應
        於同年五月十日始有給付之義務，則被上訴人等於同年五月一日發函告知自
        同日起辭職時自無可能執此理由而認上訴人於此應有可歸責之事由，被上訴
        人等於片面終止系爭契約時，自因此之理由不存在而屬違約，至上訴人就此
        四月份之薪資於同年五月十一日後迄未給付者，其亦僅自斯時起始負給付遲
        延之責且該當勞動基準法第十四條第一項第五款之事由，是被上訴人等自同
        年五月十一日起就此事由始行取得不經預告終止契約之權，與其等於此之前
        業已違約之事實尚無關連，其等於未取得不經預告終止契約之權以前，自不
        得執此以為渠等於同年五月一日離職並無違約之抗辯，被上訴人所辯因上訴
        人未給付四月份之薪資而終止系爭契約，其等因此不須負損害賠償責任云云
        ，自屬無據。
    (2)、未為被上訴人等加入勞保部分：
        本件被上訴人固以其等於八十八年四月中旬因探望同事病情始悉上訴人本應
        為其等加入勞工保險而未為之，因之據此為終止兩造勞動契約之原因云云。
        惟查，被上訴人等主張曾前往探視因車禍受傷之同事即訴外人朱貴蘭，其乃
        係於同年四月二十七日始行住院治療，而上訴人與被上訴人等乃於同年月二
        十九日始一同前往探視乙節，此為兩造所不爭執，並有高雄市立小港醫院診
        斷證明書在卷可稽，是被上訴人等既係於八十八年四月二十九日始行前往探
        視同事病情，其等自不可能於同年月中旬即悉上訴人應為之加入勞保，且被
        上訴人等於探病後歷經一日即於同月三十日辭職，衡情其等亦無可能執此以
        為辭職之理由，況受雇於補習班之員工本非屬勞工保險條例規定之強制加保
        對象，其僅可依該條例第八條自願加保之規定由補習班辦理加保（此有上開
        行政院勞工委員會台八十八勞動一字第三九二六號書函及教育部台七五社字
        第四四二九二號函示：查受僱於僱用員工五人以上之短期補習班之員工，因
        非屬勞工保險條例第六條第一項第一款至第三款規定之強制投保對象，故無
        上開條文之適用，惟該等人員如係該短期補習班之專任員工，仍可依同條例
        第八條有關自願加保規定，由該短期補習班為所屬全體員工申報加保等語可
        參），是被上訴人等既非強制投保之對象，則上訴人除應被上訴人自願加保
        之要求而予投保外，其並無為被上訴人等辦理投保之義務，而被上訴人等就
        是否曾要求上訴人應予加保而上訴人仍違背其等要求未予加保之事實，並未
        舉證以實其說，上訴人自無自動為被上訴人等辦理勞保之義務，是其自無何
        違反勞工法令致有損害其等權益之虞者，被上訴人所辯其等因上訴人未為之
        辦理勞保而得據以主張終止契約云云，亦屬無據。
    (3)、未發加班費部分：
      、按雇主延長勞工工作時間者，其延長工作時間之工資依左列標準加給之：
          一、延長工作時間在二小時以內者，按平日每小時工資額加給三分之一以
          上。．．．，又雇主經徵得勞工同意於休假日工作者，工資應加倍發給，
          勞動基準法第二十四條第一款、第三十九條中段分別定有明文，是適用勞
          動基準法之行業，於勞工延長工作時間工作及於休假日工作者，自應依此
          發給加班費或加倍工資，且此勞動條件乃係勞雇雙方勞動條件之最低標準
          ，自不因勞雇雙方就此未有約定或有較此不利之特約而得予以排除適用。
          經查，兩造就被上訴人之工作時間約定為平常日係自每日十四時起至二十
          二時止，星期六為十三時起至二十一時止，而被上訴人劉佳林、丙○○、
          甲○○於八十八年三月間乃均有多日逾時下班，且並均於三月二十八日（
          星期日）之假日到班上課乙節，此為兩造所不爭執，並有出勤卡等件在卷
          可稽（八十八年三月以前之月數縱有加班之時數，惟因均已逾勞動基準法
          第十四條第二項所定三十日之法定終止契約期間而已無論述之必要，而同
          年四月間之逾時上班時數因與薪資應一併於同年五月十日始得領取，其加
          班費是否發給，與被上訴人等自同年五月一日起辭職之原因並無關連，此
          部分亦無探討之必要），而上訴人所聘任之教師如於考前加強日之星期日
          上班，教師可挑一星期內課較少時補休，若未補休則視同放棄，也不另行
          發給加班費，補休時出勤表從未蓋用補休之印章，另八十八年四月十日、
          十一日係該補習班舉行員工旅遊乙節，此經證人林麗雲於原審中到庭具結
          證述在卷，是本件上訴人於原審中所提之被上訴人劉佳林、丙○○、方智
          遠八十八年四月份出勤卡中雖均於同月十日欄位內蓋有「補休3/28考前加
          強日」等字樣，惟該日（星期六）既係上訴人舉辦員工旅遊之日期，自無
          所謂於當日補休之可能，被上訴人劉佳林、丙○○、甲○○於同年三月二
          十八日之假日上班自尚未為補休可堪認定，是上訴人就被上訴人劉佳林、
          丙○○、甲○○等三人於八十八年三月份既有延長工作時間及於休假日工
          作，且上訴人所營之補習班亦有勞動基準法之適用，則揆諸上開說明，上
          訴人就此工作時間自應依法發予加班費及加倍之工資甚明；又本件上訴人
          固舉證人林晏生到庭證以加班費均係以考核發給獎金之方式處理等語為辯
          ，惟加班費原即係法定之工作給與，其應領金額本有其客觀之法定計算方
          式，與雇主所為之其他考核而發予之獎金性質本屬不同，自不得以其他獎
          勵金而取代此加班費之發給，上訴人所陳業已補休或毋庸發給加班費云云
          自屬無據。
      、本件上訴人就被上訴人劉佳林、丙○○、甲○○於八十八年三月份之逾時
          加班費及假日工作加倍工資仍有給付之義務固如上述，惟被上訴人劉佳林
          、丙○○、甲○○於任職期間均未曾向上訴人要求給付加班費，且其等係
          於原審審理中之八十九年二月二十四日始具狀以此主張上訴人違反勞工法
          令乙節，此為被上訴人劉佳林、丙○○、甲○○所自承，並有該日答辯狀
          在卷可稽，是被上訴人劉佳林、丙○○、甲○○於任職中既均未曾向上訴
          人要求發給加班費，其等自不可能於同年五月一日據此而認上訴人就此乃
          有可歸責之事由因而辭職，此之事由自屬其等於事後涉訟中所另生之抗辯
          ，與其等當時據以辭職之原因並無關連，其等自不得執此抗辯上訴人於五
          月一日之時有上開可歸責之原因而主張其等有辭職之正當理由，是被上訴
          人劉佳林、丙○○、甲○○於八十八年五月一日當時既非以上訴人未給付
          加班費為由而為辭職，其等無故離職自屬違反兩造所定系爭契約而應負違
          約之責任，所辯其等因此不須負損害賠償責任云云亦屬無據。
    綜上所述，上訴人於八十八年五月一日被上訴人職辭時，就被上訴人應領之同年
    四月份薪資既因尚未屆期而無給付之義務，且其亦無強制為被上訴人等加入勞保
    之責任，而被上訴人劉佳林、丙○○、甲○○迄於辭職之時止亦從未主張上訴人
    應發予其等加班費，亦未以此為辭職之理由，則上訴人於被上訴人等辭職之當時
    自無何違反勞動契約或勞工法令而致有損害其等權益之情事存在，被上訴人所辯
    其等乃因具可歸責於上訴人之事由而終止兩造間之勞動契約，是其等因未具可歸
    責性而毋庸就其辭職負違約責任云云，自無足採。
三、按違約金除當事人另有訂定外，視為因不履行而生之損害賠償總額，但約定如債
    務人不於適當時期，或不依適當方法履行債務時，即須支付違約金者，債權人於
    債務不履行時，除違約金外，並得請求履行或不履行之損害賠償，另約定之違約
    金過高者，法院得減至相當之數額，民法第二百五十條第二項、第二百五十二條
    分別定有明文，又契約當事人約定之違約金是否過高，應依一般客觀之事實、社
    會經濟狀況、當事人實際上所受損害及債務人如能如期履行債務時，債權人可享
    受之一切利益為衡量標準，而債務人已為一部履行者，亦得比照債權人所受利益
    減少其數額，最高法院四十九年度台上字第八○七號亦著有判例。本件被上訴人
    於無可歸責於上訴人事由之情下即片面終止兩造間之勞動契約，其等之辭職並未
    具法定之終止事由而具有可歸責性，業如前述，是被上訴人等既於兩造約定勞務
    期限之前即無故辭職，所為自已該當兩造所定「工作責任期限契約書」第七項之
    規定而為違約，而此條款固係為保障雇主得於特定期間內享有勞方專為其服勞務
    之利益所為之限制，惟該契約書第五項並同時規定「甲方解聘乙方時，在契約期
    限未滿內亦適用於第七項全部賠償損失未到期之所有全部核定該付薪水」，即該
    契約亦同時保障勞方於此期限內之受僱權利，此違約條款自仍符合公平原則而屬
    有效，是被上訴人等既於約定期限未滿前即無故離職，自應依兩造所為之上開約
    定而負損害賠償之責，惟被上訴人甲○○、丙○○每月基本薪資均僅為一萬八千
    元，被上訴人劉佳林、乙○○每月基本薪資亦均僅為一萬七千元，衡以兩造所約
    定之違約金幾為基本薪資之三倍餘，而被上訴人劉佳林、丙○○、甲○○、乙○○亦分別受雇於上訴人擔任專任教師十個餘月、一年一個餘月、八個月、一個餘
    月，且上訴人所受勞務專屬之期限利益於其另聘新人後即可回復，再參以現今社
    會經濟狀況等情以觀，認上訴人主張之違約金即每人賠償六萬元顯係過高，本院
    認上訴人劉佳林、丙○○應分別賠償一萬元，被上訴人甲○○、乙○○應分別賠
    償一萬一千元、一萬三千元較為適當，是上訴人所得請求被上訴人劉佳林、丙○○、甲○○、乙○○每人賠償之違約金即各為一萬元、一萬元、一萬一千元、一
    萬三千元；又本件被上訴人於八十八年四月份之薪資迄未領受乙節，此為兩造所
    不爭執，是兩造就系爭違約金及四月份之薪資既互負給付之義務，而其給付種類
    亦屬相同，且並均屆清償期，被上訴人自得以其薪資給付請求權與其等所負違約
    金之債務主張抵銷，而上訴人所享有之違約金債權經被上訴人以每人所有之薪資
    抵銷後自已消滅，今上訴人依系爭契約條款所得請求之違約金債權既因被上訴人
    主張抵銷而告消滅，從而上訴人請求被上訴人每人應賠償違約金六萬元，依法洵
    屬無據，自應予以駁回，原審判決依其理由雖有不當，惟其判決主文並無不當，
    原判決仍應予以維持，上訴意旨指摘原判決不當，求予廢棄改判，自為無理由，
    應予駁回其上訴。
四、本件為判決基礎之法律關係已臻明確，兩造其餘之攻擊防禦方法核與判決結果不
    生影響，毋庸一一論列，併此敘明。
五、據上論結，本件上訴為無理由，合依民事訴訟法第四百三十六條之一第三項、第
    四百四十九條第二項、第七十八條，判決如主文。
中      華      民      國      九十      年      八      月     九     日
                              臺灣高雄地方法院民事第五庭
~B審判長法官  朱玲瑤
~B法      官  汪怡君
~B法      官  黃宏欽
右為正本係照原本作成。
本判決不得上訴。
中      華      民      國    九十      年      八      月      九      日
~B法院書記官  張乃昇


司法院資訊處製作；財團法人民間司法改革基金會備份。
